臺灣高等法院高雄分院刑事判決　　　　　96年度上易字第47號
上　訴　人　臺灣高雄地方法院檢察署檢察官
上　訴　人
即　被　告　甲○○
上列上訴人因被告偽造文書等案件，不服臺灣高雄地方法院95年
度易字第743 號中華民國95年12月12日第一審判決（起訴案號：
臺灣高雄地方法院檢察署94年度偵續字第98號），提起上訴，本
院判決如下：
    主  文
原判決撤銷。
甲○○連續行使從事業務之人，明知為不實之事項，而登載於其
業務上作成之文書，足以生損害於他人，處拘役伍拾日，如易科
罰金，以銀元參佰元即新臺幣玖佰元折算壹日。
    事  實
一、甲○○自民國75年8 月15日起至89年8 月間止，任職於臺灣
    汎生製藥廠股份有限公司（下稱汎生公司），擔任業務專員
    ，負責處理該公司於澎湖地區之客戶訂購藥品及送貨之業務
    。依汎生公司規定販賣藥品流程，係客戶向業務員訂購所需
    之貨品後，由業務員填製公司制式之推銷報告單，載明客戶
    名稱、貨品名稱、規格及數量並簽名其上，交由公司業務部
    門繕打出貨單後，再由公司委託貨運公司或業務員代為送達
    貨品。乃甲○○明知附表一所示之林國樑診所、謝精霖診所
    、宏安藥局、林建成皮膚科診所、大智藥局，於附表一所示
    之日期並未向汎生公司訂購如附表一所示之藥品，竟為圖一
    時方便，基於概括之犯意，於附表一所示之日期，在其業務
    上所製作之推銷報告單上，虛偽登載上開診所及藥局分別訂
    購如附表一所示藥品之不實事項後，交付汎生公司業務部門
    而行使之，足以生損害於汎生公司及附表一所示診所、藥局
    對於藥品訂購管理之正確性。
二、案經汎生公司訴由臺灣高雄地方法院檢察署檢察官偵查起訴
    。
    理  由
壹、證據能力方面
　　卷附之送貨單就證明汎生公司出貨部分之待證事項無證據能
　  力：
一、除前3 條之情形外，下列文書亦得為證據：二除顯有不可信
    之情況外，從事業務之人於業務上或通常業務過程所需製作
    之紀錄文書、證明文書，刑事訴訟法第159 條之4 第1 項第
    2 款亦定有明文。在訴訟上如該等紀錄文書可認為係該從事
    業務之人於其通常業務過程不間斷、有規律而準確之記載，
    且大部分紀錄係完成於業務終了前後，無預見日後可能會被
    提供做為證據之偽造動機，其虛偽之可能性小，依上開規定
    ，除顯有不可信之狀況外，有證據能力。
二、卷附送貨單所製作之人係汎生公司職員，就汎生公司出貨之
    藥品所製作之出貨單，為業務上製作之紀錄文書，此項證明
    文書為被告以外之人在審判外所為之書面陳述，屬傳聞證據
    。且該等送貨單並非其上記載出貨日期當時所製作之原始送
    貨單，而為被告離職後，汎生公司命非原經辦人即職員韓愷
    儒另行自電腦列印送貨單，交由倉管人員陳銘祥蓋章表示乙
    情，亦經證人即負責汎生公司成品倉庫管理及出貨業務之陳
    銘祥於原審審理時證稱：這不是原始送貨單，原始送貨單已
    經被乙○○拿走等語綦詳（原審卷第62頁）。該等文書既係
    因汎生公司事後向診所、藥局追討款項所用，其列印當時已
    有預見日後可能會被提供做為訴訟上證據，則無法擔保其準
    確性，因認無證據能力。
貳、有罪部分
一、訊據上訴人即被告甲○○（下稱被告）矢口否認有行使業務
    登載不實文書之犯行，辯稱：伊是經客戶同意始填載推銷報
    告單，且是否出貨仍須由公司視有無存貨而決定云云。經查
    ：
  (一)被告自75年8 月15日起至89年8 月間止，任職汎生公司業務
    專員，且於附表一所示之時間仍任職於汎生公司乙節，業據
    被告供承在卷（94年度偵續字第98號卷第48頁），並有職工
    保證書、臺灣汎生製藥廠出差旅費報告表、支出傳票各1 份
    （90年度發查字第3995號卷第49頁、94年度偵續字第98號卷
    第69、70頁）在卷可稽。
  (二)被告於附表一所示時間，將附表一所示之診所、藥局購買附
    表一所示之藥品、規格、數量等內容，登載於其業務上作成
    之推銷報告單上，並交付汎生公司業務部門而行使之事實，
    有被告簽名其上之推銷報告單10份（94年度偵續字第98號卷
    第58頁、第59頁、第61頁至第68頁）附卷可憑，而上開診所
    、藥局並未向被告訂購附表一所示之藥品乙節，亦有林國樑
    診所91年7 月17日函、謝精霖診所91年7 月16日函，及宏安
    藥局、林建成皮膚科診所、大智藥局在送貨單上記載表示未
    購買藥品之意見等件存卷可參（91年度他字第28號卷第56頁
    、第50頁、94年度偵續字第98號卷第63頁至第68頁），是被
    告確有將上開診所、藥局訂購藥品之不實事項登載於附表一
    所示推銷報告單之業務上文書，甚為明確。
  (三)參以被告自承「有時是客戶雖然這個月未訂貨，但也許下個
    月客戶會有需要，所以就先訂一些貨下來」等語（94年度偵
    續字第98號卷第49頁），益徵被告確實明知附表一所示之診
    所、藥局，並未於附表一所示之日期，向汎生公司訂購如附
    表一所示之藥品，竟於附表一所示之日期，在其業務上所製
    作之推銷報告單上，虛偽登載上開診所、藥局分別訂購如附
    表一所示藥品之不實事項，至為明灼。
  (四)至被告雖辯稱填寫推銷報告單後由公司決定是否出貨云云。
    惟被告既係汎生公司之業務員，為從事業務之人，對於其業
    務上所製作之推銷報告單，本應據實登載，以維此等文書內
    容之正確性，乃其明知上開診所、藥局並未訂購如附表一所
    示之藥品，竟將此等不實事項登載於推銷報告單上，並交付
    汎生公司業務部門而行使，其主觀上確有行使業務登載不實
    文書之犯意，至為明顯。
  (五)被告上開於業務上文書登載不實事項及持以行使之行為，與
    行使業務登載不實文書罪之構成要件相符，並足以生損害於
    汎生公司及附表一所示診所、藥局訂購管理藥品之正確性。
    是本件事證明確，被告所辯係為事後卸責之責，不足採信，
    其犯行堪以認定。
二、核被告所為，係犯刑法第216 條、第215 條之行使業務登載
    不實文書罪。被告登載不實事項於業務上文書後持以行使，
    其登載不實之低度行為，已為行使之高度行為所吸收，不另
    論罪。被告先後多次行使業務上登載不實文書犯行，時間緊
    接，犯罪構成要件相同，顯係基於概括犯意反覆為之，係為
    連續犯，應依修正前刑法第56條規定論以一罪，並加重其刑
    （被告行為後，刑法於94年2 月2 日經總統令修正公布，於
    95年7 月1 日施行，被告行為後業已刪除刑法第56條連續犯
    之規定，被告所犯數次行使業務上登載不實文書犯行，即應
    予以分論併罰，此刪除雖非犯罪構成要件之變更，但顯已影
    響行為人刑罰之法律效果，自屬法律有變更，依修正後刑法
    第2 條第1 項規定，比較新、舊法結果，仍應適用較有利於
    被告之行為時法律即修正前刑法第56條論以連續犯）。起訴
    書犯罪事實中業已載明被告在推銷報告單之業務上文書登載
    不實事項，並交付公司業務部門而行使之犯行，僅論罪法條
    漏載刑法第216 條、第215 條之行使業務上登載不實文書罪
    ，此部分事實業已起訴，本院自應予以審理。
三、原審據以論處被告罪刑，固非無見。惟查，被告所為僅係犯
    刑法第216 條、第215 條之行使業務登載不實文書罪，原審
    認被告尚犯刑法第339 條第1 項詐欺取財未遂罪，2 罪間有
    方法目的之牽連關係，為牽連犯，應依修正前刑法第55條規
    定，從一較重之詐欺取財未遂罪處斷，尚有未洽（詳後述）
    。檢察官上訴意旨認被告係犯詐欺取財既遂罪，及被告上訴
    意旨否認犯罪，雖均無理由，惟原判決既有上開可議之處，
    自應由本院將原判決撤銷改判。審酌被告無犯罪前科紀錄，
    有臺灣高等法院被告前案紀錄表1 紙在卷可稽，其僅圖一時
    便利，未明確確認客戶是否訂購藥品，即於業務上所製作之
    推銷報告單上虛偽登載客戶訂購藥品之不實事項，並交付公
    司業務部門而行使，所為誠屬非是，及其犯後否認犯行、未
    見悔意，惟所生危害尚非嚴重等一切情狀，爰量處如主文所
    示之刑，並諭知易科罰金之折算標準。被告行為時有效之刑
    法第41條規定「犯最重本刑為3 年以下有期徒刑以下之刑之
    罪，而受6 月以下有期徒刑或拘役之宣告，因身體、教育、
    職業或家庭之關係，執行顯有困難者，得以1 元以上、3 元
    以下折算一日，易科罰金」；90年1 月4 日修正、同年月10
    日經總統公布施行、同年月12日生效之刑法第41條第1項 規
    定「犯最重本刑為5 年以下有期徒刑以下之刑之罪，而受6
    個月以下有期徒刑或拘役之宣告，因身體、教育、職業、家
    庭之關係或其他正當事由，執行顯有困難者，得以1 元以上
    3 元以下折算1 日，易科罰金。但確因不執行所宣告之刑，
    難收矯正之效，或難以維持法秩序者，不在此限」；而94年
    1 月7 日修正公布，於95年7 月1 日施行之刑法第41條第1
    項則規定：「犯最重本刑為5 年以下有期徒刑以下之刑之罪
    ，而受6 個月以下有期徒刑或拘役之宣告者，得以新臺幣1
    千元、2 千元或3 千元折算一日，易科罰金。但確因不執行
    所宣告之刑，難收矯正之效，或難以維持法秩序者，不在此
    限」。按行為後法律有變更者，適用行為時之法律。但行為
    後之法律有利於行為人者，適用最有利於行為人之法律，刑
    法第2 條第1 項定有明文。茲比較上開行為時法、中間時法
    、裁判時法關於刑法第41條之易科罰金折算標準，應以90年
    1 月4 日修正、同年月10日經總統公布施行、同年月12日生
    效之刑法第41條第1 項規定（即中間時法），較有利於被告
    ，則應依刑法第2 條第1 項前段，適用90年1 月4 日修正、
    同年月10日經總統公布施行、同年月12日生效之刑法第41條
    第1 項，修正前罰金罰鍰提高標準條例第2 條之規定，定其
    易科罰金之折算標準。被告填載不實事項之推銷報告單，係
    汎生公司所有之物，非被告所有，爰不予宣告沒收。
參、不另為無罪諭知部分
一、公訴意旨另以：被告自75年8 月15日起至89年8 月間止，任
    職於汎生公司擔任業務專員，負責處理該公司於澎湖地區之
    客戶訂購藥品業務與貨款收取等事宜。被告知悉汎生公司係
    由客戶向業務員訂購所需之產品後，由業務員填製公司制式
    之推銷報告單，其上載明客戶名稱、貨物品名及數量並簽名
    後，交由公司業務小姐繕打出貨單，再由公司出貨並委託貨
    運公司或業務員代為送達貨物之程序，即汎生公司於出貨前
    並不與客戶做直接聯繫之漏洞，竟意圖為自己不法所有，於
    附表一、二所示之時間，假冒附表一、二所示客戶之名義，
    虛報訂單，使汎生公司陷於錯誤而依虛偽訂單出貨，被告即
    利用職務之便，詐得如附表一、二所示共值84,560元之貨品
    。因認被告就附表一部分涉犯刑法第339 條第1 項詐欺取財
    罪嫌，就附表二部分涉犯刑法第216 條、第215 條行使業務
    上登載不實文書及第339 條第1 項詐欺取財罪嫌。
二、按犯罪事實應依證據認定之，無證據不得認定犯罪事實；不
    能證明被告犯罪者，應諭知無罪之判決，刑事訴訟法第154
    第2項條、第301條第1 項分別定有明文。又告訴人之告訴，
    係以使被告受刑事訴追為目的，是其陳述是否與事實相符，
    仍應調查其他證據以資審認；認定不利於被告之事實，須依
    積極證據，苟積極證據不足為被告不利事實之認定時，即應
    為有利於被告之認定，更不必有何有利之證據；再者，刑事
    訴訟法上所謂認定犯罪事實之證據，係指足以認定被告確有
    犯罪行為之積極證據而言，如未能發現相當證據或證據不足
    以證明，自不能以推測或擬制之方法，以為裁判基礎；認定
    犯罪事實所憑之證據，雖不以直接證據為限，間接證據亦包
    括在內；然而無論為直接證據或間接證據，其為訴訟上證明
    ，須於通常一般人均不致有所懷疑，而得以確信其為真實之
    程度者，始得據為有罪之認定，此有最高法院52年臺上字第
    1300號、30年上字第816 號、29年上字第3105號、40年台上
    字第86號、76年臺上字第496 號判例意旨可資參照。又刑法
    第339條第1項詐欺罪之成立，以意圖為自己或第三人不法所
    有，以詐術使人將本人或第三人之物交付為要件，所謂以詐
    術使人交付，必須被詐欺人因其詐術而陷於錯誤，若其所用
    方法，不能認為詐術，亦不致使人陷於錯誤，即不構成該罪
    ，亦有最高法院46年台上字第260 號判例意旨可資參照。
三、公訴人認被告涉犯上開犯行，係以告訴人向附表一、二所載
    診所、藥局收取貨款時，經該診所、藥局否認曾訂購此等貨
    品，並以：(一)被告之自白；(二)告訴人之指訴；(三)證人黃美雲
    之證述；(四)卷附之送貨單、推銷報告單；(五)附表一、二所示
    診所、藥局出具之函件及在出貨單上所載填之意見，為其論
    據。訊據被告堅決否認有此部分之犯行，辯稱：89年2 月10
    日客戶林國樑診所訂購樂寧靜、去敏藥品的推銷報告單（出
    貨日期89年2 月17日）內容不是伊寫的，伊並未簽名，送貨
    單上蓋章之經辦人韓愷儒是伊離職後才來的，該送貨單有偽
    造之嫌；且是否出貨須由公司視有無存貨而決定，伊並無向
    公司詐取藥品之犯意等語。經查：
  (一)卷附之送貨單就證明汎生公司出貨之事實，無證據能力，前
    已敘明，既無證據證明附表一、二之藥品有出貨之事實，即
    無從推認被告就附表一、二之藥品有詐欺取財之犯意及行為
    。
  (二)附表二所示填載「89年2 月10日」、「林國樑」診所訂購「
    樂寧靜、去敏」藥品之推銷報告單（出貨日期89年2 月17日
    ），其上填表人為空白，此有該推銷報告單1 張存卷可查（
    94年度偵續字第98號卷第60頁），是此部分無法證明該業務
    上文書為被告所填載後向汎生公司行使。又縱使林國樑診所
    並未訂購該等藥品，業經林國樑診所函覆屬實（91年度他字
    第28號卷第56頁），惟上開推銷報告單既不能證明為被告所
    填載後向汎生公司行使，自亦無法證明此部分被告有詐欺取
    財之故意，無從論以被告行使業務上登載不實文書罪及詐欺
    取財罪。
  (三)至被告雖曾供稱診所確實有訂這些貨，有些貨是汎生公司用
    海運寄過去，有些是伊親自送過去等語（92年度偵字第1372
    號卷第204 頁），惟被告既自75年起即在汎生公司擔任業務
    專員，其經手推銷之藥品甚夥，而上開偵訊筆錄製作時間離
    附表一、二所示之時間已相隔3 年餘，被告非無將其曾經手
    推銷之藥品與本案貨品混淆之可能，且又無其他積極證據足
    以證明被告有領取該等貨品之行為，自不能執此遽為被告不
    利之認定。
  (四)被告供稱：「（問：對告訴人指訴你虛偽向公司訂貨並詐得
    貨品，有何意見？）有時是客戶雖然這個月未訂貨，但也許
    下個月客戶會有需要，所以就先訂一些貨下來」、「（問：
    你如何預先得知客戶下個月會要訂貨？）我們跟客戶合作很
    久，會知道需求」等語（94年度偵續字第98號卷第49頁），
    足見被告之所以在推銷報告單上虛偽登載附表一、二所示診
    所、藥局訂購藥品之不實事項，純係因為被告自75年8 月15
    日起至89年8 月間止，任職汎生公司業務專員，負責處理該
    公司於澎湖地區之客戶訂購藥品及送貨之業務，與該地區客
    戶合作交易甚久，因而逕憑己意，未向附表一、二所示診所
    、藥局確認是否訂購藥品，而依之前該診所、藥局對藥品之
    需求情形，及與該診所、藥局長久合作交易之默契，逕在推
    銷報告單上登載該診所、藥局需求訂購藥品之不實事項，此
    僅係被告貪圖一時便利之行為，尚無積極證據證明被告有藉
    此行為向汎生公司詐騙藥品販賣圖利之犯意甚明。
  (五)綜上所述，公訴人認被告就附表一部分涉犯刑法第339 條第
    1 項詐欺取財罪嫌，就附表二部分涉犯刑法第216 條、第21
    5 條行使業務上登載不實文書及第339 條第1 項詐欺取財罪
    嫌，所依憑之證據，即未達通常一般人均不致有所懷疑，而
    得以確信其為真實之程度，此外，復查無其他積極證據足資
    證明被告有此部分之犯行，本應就此部分為被告無罪之諭知
    ，惟公訴意旨認此部分與前開有罪部分有連續犯及牽連犯之
    裁判上一罪關係，依審判不可分原則，爰不另為無罪之諭知
    。
據上論結，應依刑事訴訟法第369 條第1 項前段、第364 條、第
299 條第1 項前段，刑法第2 條第1 項、第216 條、第215 條，
修正前刑法第56條，90年1 月4 日修正、同年月10日公布施行、
同年月12日生效之刑法第41條第1 項前段，修正前罰金罰鍰提高
標準條例第2 條，刑法施行法第1 條之1 ，判決如主文。
本案經檢察官沈紹嘉到庭執行職務。
中　　華　　民　　國　　96　　年　　3 　　月　　30　　日
                  刑事第七庭    審判長法  官 莊飛宗
                                      法  官 黃憲文
                                      法  官 孫啟強
以上正本證明與原本無異。
不得上訴。
中　　華　　民　　國　　96　　年　　3 　　月　　30　　日
                                      書記官 黃富美
附錄本件判決論罪科刑法條：
刑法第216 條：
行使第210 條至第215 條之文書者，依偽造、變造文書或登載不
實事項或使登載不實事項之規定處斷。
刑法第215條：
從事業務之人，明知為不實之事項，而登載於其業務上作成之文
書，足以生損害於公眾或他人者，處3 年以下有期徒刑、拘役或
5 百元以下罰金。
附表一
┌──┬──────┬─────┬────┬─────┬──┐
│編號│推銷報告單  │客戶名稱  │貨品名稱│貨品規格  │貨品│
│　　│填載日期　　│　　　　　│        │          │數量│
├──┼──────┼─────┼────┼─────┼──┤
│ 1  │89年1月12日 │林國樑診所│Fanin   │2ml/100A  │50  │
├──┼──────┼─────┼────┼─────┼──┤
│ 2  │89年2月10日 │同上      │樂寧靜  │2ml/100A  │5   │
│　　│　　　　　　│　　　　　│樂得靜  │1000's/2mg│3   │
│　　│  　        │  　      │優克滲  │5ml/50A　 │2   │
│    │　　　　　　│　　　　　│去敏    │1ml/100A　│2   │
│    │  　        │  　      │振暈　  │1ml/100A　│2   │
├──┼──────┼─────┼────┼─────┼──┤
│ 3  │89年2月18日 │同上      │衛適康錠│200mg/1000│2   │
│　　│　　　　　　│　　　　　│　      │'s        │    │
├──┼──────┼─────┼────┼─────┼──┤
│ 4  │89年3月20日 │謝精霖診所│宜克毒　│20ml/50A  │12  │
├──┼──────┼─────┼────┼─────┼──┤
│ 5  │89年3 月6 日│宏安藥局  │刻安黴素│500mg/100'│5   │
│　　│　          │　　　　　│　      │s         │    │
├──┼──────┼─────┼────┼─────┼──┤
│ 6  │89年2月10日 │林建成皮膚│汎炎克特│5ml/10vial│10  │
│　　│            │科診所　　│的剎美剎│10ml/50via│1   │
│　　│　　　　　　│　　      │松      │l         │    │
│    │  　        │　        │止貧    │2ml/100A　│1   │
│    │            │　        │普挪痛  │1000's　  │5   │
│    │            │　　　　　│普止炎　│1000's    │5   │
├──┼──────┼─────┼────┼─────┼──┤
│ 7  │同上　　　　│同上　　　│汎治痙  │2ml/100A　│2   │
│　　│　          │　        │樂定    │2ml/100A　│2   │
│　　│　　　　　　│　　　　　│福明    │3ml/100A　│5   │
│　　│  　        │  　      │益皮康  │450gm　   │1   │
│    │　　　　　　│　　　　　│服樂泄麥│2ml/100A　│1   │
├──┼──────┼─────┼────┼─────┼──┤
│ 8  │89年1 月26日│大智藥局  │安比西林│500mg/1000│10  │
│　　│　          │　　　　　│　　    │'s　      │    │
├──┼──────┼─────┼────┼─────┼──┤
│ 9  │89年2月10日 │同上　　　│爾非錠  │21's      │20  │
│　　│　　　　　　│　        │痛沒    │1ml/100A　│2   │
│　　│  　        │　        │舒肌痛  │2ml/100A　│1   │
│    │　　　　　　│　        │斷炎菌　│30mg/1000 │3   │
│    │  　        │　　　　　│　      │'s        │    │
├──┼──────┼─────┼────┼─────┼──┤
│ 10 │89年2月10日 │同上　　　│阿匹利諾│1000's/2mg│1   │
│　　│　　　　　　│　        │安美西林│250mg/1000│3   │
│　　│  　        │　        │        │'s        │    │
│    │　　　　　　│　        │安比西林│250mg/1000│3   │
│    │  　        │　　　　　│        │'s        │    │
│    │            │  　      │汎力黴素│250mg/1000│1   │
│    │            │          │        │'s        │    │
│    │            │          │止寧　　│1000's    │1   │
└──┴──────┴─────┴────┴─────┴──┘
附表二
┌───────┬───────┬──────┬──────┐
│客戶名稱      │出貨日期      │貨品金額    │貨品內容    │
├───────┼───────┼──────┼──────┤
│林國樑診所    │89年2月17日   │4,800元　　 │樂寧靜      │
└───────┴───────┴──────┴──────┘
